臺灣高等法院民事判決　　　　　　　　　 95年度上字第865號
上　訴　人　乙○○
訴訟代理人　羅紀雄律師
複　代理人　甲○○
被　上訴人　丙○○
法定代理人　張上藤
訴訟代理人　陳鄭權律師
複　代理人　黃勃叡律師
上列當事人間返還所有權狀事件，上訴人對於中華民國95年8 月
1 日臺灣板橋地方法院94年度訴字第1595號第一審判決提起上訴
，經本院於96年10月17日言詞辯論終結，判決如下：
    主      文
原判決關於命上訴人容許被上訴人或其監護人進入臺北縣新莊市
○○路○段六十三號四樓房屋內取回被上訴人所有如附表所示所
有權狀部分及該部分假執行之宣告暨訴訟費用之裁判均廢棄。
上開廢棄部分，被上訴人在第一審之訴及假執行之聲請均駁回。
第一、二審訴訟費用由被上訴人負擔。
    事實及理由
一、被上訴人主張：伊於民國（下同）89年5 月27日至長庚紀念
    醫院進行腦部開刀手術，術後於同年7 月6 日經診斷有記憶
    不良現象。又因長期服用藥物產生昏睡之副作用，嗣雖改變
    服用藥物並改善昏睡之狀態，經診斷仍有失智、計算困難、
    辨識能力障礙、無法自我照顧之現象。後經子女委請檢察機
    關向法院聲請，由臺灣板橋地方法院以93年度禁字第20號裁
    定宣告伊為禁治產人，該院家事法庭並以93年度監字第101
    號裁定選定張上藤為伊之監護人。詎伊子即上訴人竟勾結其
    子張哲綱及代書蕭文誠，於92年3 月31日將坐落臺北縣新莊
    市○○路○ 段57號建物，以贈與為原因，將所有權移轉登記
    至張哲剛名下，並出租予萬通商業銀行，每月收取租金新臺
    幣（下同）26萬元。伊於94年3 月16日對上訴人起訴請求返
    還租金，現由臺灣板橋地方法院以94年度訴字第606 號審理
    中；伊另提起刑事告訴，刻由臺灣板橋地方法院檢察署檢察
    官偵辦中。伊為管理己有之財產，於93年8 月20日由監護人
    以桃園府前郵局第1547號存證信函通知伊之6 名子女，如有
    保管、私領、私收、私占伊之財物，應向監護人說明並交出
    。又伊於93年12月24日寄發存證信函予包括上訴人在內之子
    女4 人，請交還所私占伊之財物。上訴人拒不理會，伊之監
    護人遍尋不著伊所有如附表所示之17紙不動產所有權狀，經
    向臺北縣新莊地政事務所申請補發，上訴人卻向地政事務所
    異議，聲明該17紙所有權狀由其保管中。伊再於94年4 月26
    日以桃園府前郵局第976 號存證信函通知上訴人交付該17紙
    所有權狀正本，上訴人仍拒不交還。爰依民法767 條、第18
    4 條第1 項及第216 條之規定，請求上訴人返還等語。並先
    位聲明：(一)上訴人應將如附表所示之所有權狀正本17紙交付
    被上訴人。(二)願供擔保請准宣告假執行。又縱認上訴人未侵
    害伊之權益，因伊現已搬離原住之臺北縣新莊市○○路○ 段
    63號4 樓，該房屋現由上訴人占有使用中，伊之監護人欲進
    入上開處所之房間內取回所有權狀，屢遭上訴人禁止。且若
    認上開處所之房間自始出借予丁○○夫婦使用，然上訴人仍
    不失為間接占有人，自得容許伊進入，並備位聲明：(一)上訴
    人應容許被上訴人或其監護人進入上訴人所有之臺北縣新莊
    市○○路○ 段63號4 樓房屋內取回被上訴人所有如附表所示
    之所有權狀正本共17紙。(二)願供擔保請准宣告假執行。（原
    審認被上訴人先位聲明無理由，依備位聲明判決被上訴人勝
    訴。上訴人不服，提起上訴），並聲明：上訴駁回。
二、上訴人則以：伊提出異議之真意乃表明如附表所示之所有權
    狀正本係由被上訴人置於上址家中，並非承認由伊保管中，
    且伊異議之目的，在維護父親之權益，防止監護人謊報遺失
    所有權狀申請補發，擅自處分父親之財產，並未侵害被上訴
    人之任何權利，自無成立侵權行為之餘地。伊並未保管或占
    有如附表所示之所有權狀，僅將被上訴人置於家中之17紙所
    有權狀暫時提交地政事務所證明並未遺失，地政事務所檢還
    後，伊旋放回原處。被上訴人於經法院宣告禁治產前，均設
    籍於臺北縣新莊市○○路○ 段63號4 樓，如附表所示之所有
    權狀置放之房間，於被上訴人搬離前，向由被上訴人個人使
    用，被上訴人本於所有權請求返還，亦屬無據。縱認被上訴
    人未居住該房間，然上開房間自房屋建成後，即出借予伊胞
    姊丁○○夫婦居住，被上訴人亦居住其內，伊對於該房間無
    事實上之支配管領權，即無權容許他人任意進入。被上訴人
    其後雖遷離該屋，仍不失為占有人，被上訴人訴請伊容許被
    上訴人或其監護人進入，欠缺權利保護要件等語，資為抗辯
    。並上訴聲明：(一)原判決不利於上訴人部分廢棄。(二)上開廢
    棄部分，被上訴人在第一審之訴及假執行之聲請均駁回。(三)
    如受不利判決，願供擔保請准免為假執行。
三、本院依職權調閱臺灣板橋地方法院93年度禁字第20號及93年
    度監字第101 號卷宗。
四、兩造不爭執之事項：
  (一)被上訴人前經臺灣板橋地方法院宣告為禁治產人，並選定張
    上藤為被上訴人之監護人，有臺灣板橋地方法院93年度禁字
    第20號及93年度監字第101 號裁定附卷可稽（見原審94年度
    重調字第107 號卷第14頁至第17頁）。
  (二)如附表所示之17紙所有權狀上記載所有權人為被上訴人，且
    為被上訴人所有，經被上訴人於94年3 月25日向臺北縣新莊
    地政事務所申請補發。上訴人旋於94年4 月15日向臺北縣新
    莊地政事務所異議，表明該所有權狀並未遺失。臺北縣新莊
    地政事務所於94年4 月18日以於公告期間經異議人提出所有
    權狀正本為由，駁回被上訴人補發之申請，有土地及建物登
    記謄本、臺北縣新莊地政事務所土地登記案件駁回通知書、
    異議書在卷可參（見原審卷第25頁至第43頁、第59頁至第60
    頁）。
  (三)原審於95年4 月19日下午至臺北縣新莊市○○路○ 段63號4
    樓履勘，在該址房間內發現如附表所示之17紙所有權狀，有
    勘驗筆錄、現場照片4 幀附卷可憑（見原審卷第117 頁至第
    118 頁、第144 頁至第145 頁）。
五、兩造爭執之事項：
  (一)如附表所示之17紙所有權狀現是否由上訴人無權占有？
  (二)證人丁○○是否居住於臺北縣新莊市○○路○ 段63號4 樓之
    房屋，而受託保管該17紙所有權狀？被上訴人請求上訴人應
    容許被上訴人或其監護人進入上訴人所有之臺北縣新莊市○
    ○路○ 段63號4 樓房屋內取回被上訴人所有如附表所示之所
    有權狀共17紙，是否有理由？
  茲分述如下：
  (一)如附表所示之17紙所有權狀現是否由上訴人無權占有？
  被上訴人主張如附表所示之17紙所有權狀，現為上訴人無權
    占有中，被上訴人既經法院宣告為禁治產人，該所有權狀自
    應移由被上訴人之監護人保管。上訴人雖不否認被上訴人業
    經法院宣告為禁治產人之事實，惟否認現持有如附表所示之
    17紙所有權狀，並抗辯該所有權狀原由被上訴人自行保管，
    嗣被上訴人於93年初即交由與其同住之丁○○保管。
  按當事人主張有利於己之事實者，就其事實有舉證之責任。
    但法律別有規定，或依其情形顯失公平者，不在此限，民事
    訴訟法第277 條定有明文。本件被上訴人主張上訴人無權占
    有如附表所示之17紙所有權狀，既為上訴人所否認，被上訴
    人自應就上訴人現占有該所有權狀，且係無權占有之事實，
    負舉證之責。經查，被上訴人之監護人前以如附表所示之所
    有權狀遺失為由，向臺北縣新莊地政事務所申請補發所有權
    狀，因上訴人以書面聲明異議，臺北縣新莊地政事務所遂駁
    回被上訴人所為補發所有權狀之申請，此有臺北縣新莊地政
    事務所94年11月1 日北縣莊地登字第0940016215號函及所附
    94年4 月18日莊地登駁字第000120號土地登記案件駁回通知
    書（收件日期：94年3 月25日14時，收件字號：莊登字第09
    4790號等2 件，申請事由：書狀補給）在卷可參（見原審卷
    第58頁至第59頁）。上訴人於94年4 月15日提出之異議書（
    見原審卷第60頁）上雖印就「該書狀並未遺失，由本人保管
    中，今申請異議撤銷原書狀補發案」等字，然上訴人抗辯伊
    並未持有該所有權狀，僅係將存放在原供被上訴人居住使用
    之房間內之所有權狀提出於臺北縣新莊地政事務所，以證明
    該所有權狀未遺失一節，已據提出由羅紀雄律師為代理人，
    其上蓋有臺北縣新莊地政事務所日期戳為94年4 月15日之異
    議書（見原審卷第54頁）為證，雖94年4 月15日當天臺北縣
    新莊地政事務所並未收受該由羅紀雄律師為代理人提出之異
    議書，僅收受上訴人填具臺北縣新莊地政事務所印製備用之
    空白異議書，惟經原審函詢臺北縣新莊地政事務所關於上訴
    人提出異議之經過、結果，據臺北縣新莊地政事務所94年12
    月9 日北縣莊地登字第0940018355號函（見原審卷第73頁）
    、95年2 月6 日北縣莊地登字第0950001669號函（見原審卷
    第90頁）、95年3 月9 日北縣莊地登字第0950003880號函復
    以：「…。三、經查本所於94年4 月15日收文受理異議人乙
    ○○另以定型稿格式填具之異議書，同時於羅紀雄律師為代
    理人之異議書加蓋本所收文章後由異議人收回。」（見原審
    卷第94頁），可見上訴人辯稱伊因取用填載臺北縣新莊地政
    事務所印製之空白異議書，其理由乃套用該印就之理由「書
    狀並未遺失由本人保管中」，然由羅紀雄律師代理伊向臺北
    縣新莊地政事務所提出異議之理由，則為該所有權狀仍置於
    所有權人即被上訴人本人原住處，並非去向不明，而無遺失
    之情事，為可採信。再佐以原審於95年4 月19日下午至臺北
    縣新莊市○○路○ 段63號4 樓履勘，在該址房間內發現如附
    表所示之17紙所有權狀之情，可徵如附表所示所有權狀於外
    觀上係存放於上開上訴人所有之臺北縣新莊市○○路○ 段63
    號4 樓房屋內原由被上訴人本人居住使用之房間。該房間內
    原存放屬於被上訴人本人之物，除非現已經全部騰空，否則
    猶留有屬於被上訴人之物，亦屬常見。參以證人丁○○於本
    院96年5 月7 日準備程序中到庭證稱：「所有權狀原來是我
    父親（即被上訴人）保管，92年12月26日我母親過世，93年
    1 月下旬農曆過年之後，我父親在客廳就把所有權狀17張交
    給我保管，因為有兄弟在吵要分產，還要我父親把權利放出
    來，所以父親交給我保管，現在還在我保管中，放在我父親
    書房抽屜裡面，我有鎖起來，鑰匙在我這邊。」（見本院卷
    第123 頁）等語，自無從僅以被上訴人所有如附表所示所有
    權狀存置於上訴人所有上開房屋房間內之事實，即認所有權
    狀由上訴人占有中。被上訴人既未能舉證證明如附表所示之
    所有權狀現由上訴人占有中，自無再審究上訴人是否有正當
    權源而為占有之必要，上訴人亦無庸負返還所有權狀之責。
    被上訴人先位聲明請求上訴人應將如附表所示所有權狀交付
    被上訴人，即屬無據，應不予准許。
  (二)證人丁○○是否居住於臺北縣新莊市○○路○ 段63號4 樓之
    房屋，而受託保管該17紙所有權狀？被上訴人請求上訴人應
    容許被上訴人或其監護人進入上訴人所有之臺北縣新莊市○
    ○路○ 段63號4 樓房屋內取回被上訴人所有如附表所示之所
    有權狀共17紙，是否有理由？
    經查，如附表所示之所有權狀雖係表彰不動產所有權之證書
    ，惟其本身屬於物之一種，仍屬於原所有權人所有之動產。
    另依證人丁○○之上開證述，及上訴人抗辯：上開房間自建
    成後，其即無償供父親丙○○及胞姊丁○○共同居住，丁○
    ○雖僑居西班牙及臺灣兩地來回居住，於93年1 月間以前，
    兩邊居住期間各半，其則居住於隔壁之65號4 樓，僅將廚房
    設於63號4 樓，並未居住63號4 樓等語，亦與本院向內政部
    入出國及移民署所調取丁○○之入出境資料相吻合，可見上
    訴人辯稱證人丁○○居住於上開63號4 樓房屋，並受託保管
    該17紙所有權狀，為可採信。被上訴人主張：丁○○僑居西
    班牙，並未與被上訴人同住，該屋係由上訴人自行居住云云
    ，無足採信。上訴人既未居住於該房屋，且未受託保管如附
    表所示之所有權狀，自無容忍被上訴人或其監護人進入上開
    房屋取回所有權狀之義務。被上訴人備位聲明請求判命上訴
    人容許被上訴人或其監護人進入上開63號4 樓房屋內取回被
    上訴人所有如附表所示之所有權狀，亦屬無據，不應准許。
六、綜上所述，被上訴人本於所有權及侵權行為之法律關係，先
    位聲明請求上訴人應將如附表所示之所有權狀交付被上訴人
    ，為無理由，上訴意旨就此部分雖未為指摘，本院仍應予論
    述。被上訴人備位聲明請求上訴人容許被上訴人或其監護人
    進入上址取回如附表所示之所有權狀，亦無理由，原審就此
    部分為上訴人敗訴判決，自有未洽。上訴意旨就此部分指摘
    原判決不當，求予廢棄，為有理由，應由本院將原判決就此
    部分廢棄，改判如主文第2 項所示。
七、本案事證已臻明確，兩造其餘主張、陳述及所提之證據，經
    審酌後認與判決結果不生影響，爰不一一論述。
據上論結，本件上訴為有理由，爰依民事訴訟法第450 條、第78
條，判決如主文。
中　　華　　民　　國　　96　　年　　10　　月　　31　　日
　　　　　  　　　　民事第十二庭
                        審判長法　官  陳駿璧
　　　　　　　  　　　　      法　官  王仁貴
　　　　　　　　  　　　      法　官  王麗莉
正本係照原本作成。
如不服本判決，應於收受送達後20日內向本院提出上訴書狀，其
未表明上訴理由者，應於提出上訴後20日內向本院補提理由書狀
（均須按他造當事人之人數附繕本）上訴時應提出委任律師或具
有律師資格之人之委任狀；委任有律師資格者，另應附具律師資
格證書及釋明委任人與受任人有民事訴訟法第466條之1第1項但
書或第2項（詳附註）所定關係之釋明文書影本。
中　　華　　民　　國　　96　　年　　11　　月　　1 　　日
　　　　　　　　　　　　　　　書記官  劉美垣
附註：
民事訴訟法第466條之1（第1項、第2項）：
對於第二審判決上訴，上訴人應委任律師為訴訟代理人。但上訴
人或其他法定代理人具有律師資格者，不在此限。
上訴人之配偶、三親等內之血親、二親等內之姻親，或上訴人為
法人、中央或地方機關時，其所屬專任人員具有律師資格並經法
院認為適當者，亦得為第三審訴訟代理人。
┌────────────────────────────────────────┐
│附表：                                                                          │
├────────────────────────────────────────┤
│【一】土地所有權狀部分                                                          │
├──┬─────────────────┬────┬────┬─────────┤
│編號│土    地    坐    落              │所有權人│權利範圍│備              註│
├──┼─────────────────┼────┼────┼─────────┤
│ 01 │泰山鄉○○段○○段344地號         │丙○○  │全部    │                  │
├──┼─────────────────┼────┼────┼─────────┤
│ 02 │泰山鄉○○段○○段344-2地號       │丙○○  │全部    │                  │
├──┼─────────────────┼────┼────┼─────────┤
│ 03 │新莊市○○段211地號               │丙○○  │全部    │                  │
├──┼─────────────────┼────┼────┼─────────┤
│ 04 │新莊市○○段243地號               │丙○○  │全部    │                  │
├──┼─────────────────┼────┼────┼─────────┤
│ 05 │新莊市○○段254地號               │丙○○  │全部    │地上建物建號：3157│
│    │                                  │        │        │3158、3159、3160  │
├──┼─────────────────┼────┼────┼─────────┤
│ 06 │新莊市○○段260地號               │丙○○  │全部    │                  │
├──┼─────────────────┼────┼────┼─────────┤
│ 07 │新莊市○○段264地號               │丙○○  │全部    │                  │
├──┼─────────────────┼────┼────┼─────────┤
│ 08 │新莊市○○段269地號               │丙○○  │4分之1  │                  │
├──┼─────────────────┼────┼────┼─────────┤
│ 09 │新莊市○○段270地號               │丙○○  │4分之1  │                  │
├──┼─────────────────┼────┼────┼─────────┤
│ 10 │新莊市○○段271地號               │丙○○  │全部    │                  │
├──┼─────────────────┼────┼────┼─────────┤
│ 11 │新莊市○○段285地號               │丙○○  │全部    │                  │
├──┼─────────────────┼────┼────┼─────────┤
│ 12 │新莊市○○段308地號               │丙○○  │全部    │                  │
├──┼─────────────────┼────┼────┼─────────┤
│ 13 │新莊市○○段326地號               │丙○○  │全部    │                  │
├──┴─────────────────┴────┴────┴─────────┤
│【二】建物所有權狀部分                                                          │
├──┬────┬─────────────────┬────┬────┬────┤
│編號│建物建號│  建      物      門      牌      │權利範圍│所有權人│備    註│
├──┼────┼─────────────────┼────┼────┼────┤
│ 01 │  3157  │新莊市○○街10弄214巷21號1樓      │全部    │丙○○  │        │
├──┼────┼─────────────────┼────┼────┼────┤
│ 02 │  3158  │新莊市○○街10弄214巷21號2樓      │全部    │丙○○  │        │
├──┼────┼─────────────────┼────┼────┼────┤
│ 03 │  3159  │新莊市○○街10弄214巷21號3樓      │全部    │丙○○  │        │
├──┼────┼─────────────────┼────┼────┼────┤
│ 04 │  3160  │新莊市○○街10弄214巷21號4樓      │全部    │丙○○  │        │
└──┴────┴─────────────────┴────┴────┴────┘
